臺灣臺南地方法院民事裁定
109年度消債更字第445號
聲  請  人
即債 務 人  曾嘉瑞  
代  理  人  黃逸豪律師
上列當事人因消費者債務清理事件聲請更生，本院裁定如下：
    主    文
債務人曾嘉瑞自民國一一０年三月二十三日下午五時起開始更生
程序，並命司法事務官進行本件更生程序。
    理    由
一、按債務人不能清償債務或有不能清償之虞者，得依本條例所
    定更生程序，清理其債務；債務人無擔保或無優先權之債務
    總額未逾新臺幣（下同）1,200萬元者，於法院裁定開始清
    算程序或宣告破產前，得向法院聲請更生；債務人對於金融
    機構負債務者，在聲請更生或清算前，應向最大債權金融機
    構請求協商債務清償方案，或向其住、居所地之法院或鄉、
    鎮、市、區調解委員會聲請債務清理之調解；協商或調解成
    立者，債務人不得聲請更生或清算，但因不可歸責於己之事
    由，致履行有困難者，不在此限；消費者債務清理條例施行
    前，債務人依金融主管機關協調成立之中華民國銀行公會會
    員辦理消費金融案件無擔保債務協商機制與金融機構成立之
    協商，準用前2項之規定；法院開始更生程序之裁定，應載
    明其年、月、日、時，並即時發生效力，消費者債務清理條
    例第3條、第42條第1項、第151條第1項、第7項、第9項、第
    45條第1項分別定有明文。
二、本件聲請意旨略以：債務人積欠無擔保或無優先權債務總額
    約5,065,304元，為清理債務，前向本院聲請消債者債務清
    理前置調解（109年度南司消債調字第632號），最大債權金
    融機構國泰世華商業銀行股份有限公司（下稱國泰世華銀行
    ）雖於調解時提供本金2,863,398元、分180期、每月每期給
    付15,908元、0利率之還款方案，惟債務人無力負擔，致調
    解不成立。債務人目前銷售金紙維生，每月營業額約30,725
    元，利潤約10,240元，另每月受領國民年金4,296元，扣除
    生活必要費用13,500元（見本院卷第318頁），剩餘1,036元
    ，已無能力再清償前揭債務，且名下並無任何財產，所欠債
    務未逾1,200萬元，亦未經法院裁定開始清算程序或宣告破
    產。為此，爰依消費者債務清理條例提出本件更生之聲請等
    語。
三、經查：
  ㈠債務人積欠無擔保或無優先權債務總額未逾1,200萬元，前為
    清理債務，曾向本院聲請與債權人間債務清理之調解，最大
    債權金融機構國泰世華銀行提出本金2,863,398元、分180期
    、每月每期給付15,908元、0利率之還款方案，雙方調解不
    成立，債務人於調解不成立後向本院聲請更生等情，業據債
    務人提出財產及收入狀況說明書、債權人清冊、財團法人金
    融聯合徵信中心當事人綜合信用報告及調解不成立證明書（
    見109年度南司消債調字第632號卷第17至31頁、本院卷第45
    頁）為證，是債務人無擔保或無優先權之債務總額未逾1,20
    0萬元，且提起本件更生聲請前，已踐行前置調解程序而調
    解不成立之事實，應堪認定。
  ㈡按本條例所稱消費者，指五年內未從事營業活動或從事小規
    模營業活動之自然人。前項小規模營業指營業額平均每月新
    臺幣200,000元以下者；本條例第2條第1項、第2項定有明文
    。又更生或清算之聲請案件，法院應先審酌債務人是否為本
    條例第2條適用對象；如債務人為營利法人或獨資、合夥經
    營商號，不論是否為法人或商號之負責人，均屬從事營業活
    動之自然人，皆應依法人或商號之營業額以決定是否有本條
    例之適用；本條例第2條第1項所定之5年期間，自聲請更生
    或清算前1日回溯5年計算之；第2項所定之營業額，以5年內
    之營業總額除以實際營業月數計算之，消費者債務清理條例
    施行細則第3條第2項、第4條亦有明文。本件債務人主張其
    經營金紙買賣，每月營業額約30,725元，利潤約10,240元等
    情，業據其提出與主張大致相符之進貨貨款明細表、進貨貨
    款單據及收入切結書為證（見本院卷第340至344頁），是債
    務人為一般消費者，堪可認定。
  ㈢債務人每月營業利潤為10,240元，已如前述。債務人每月領
    有國民年金4,296元，有存摺明細在卷可證（見本院卷第322
    至326頁），且債務人名下亦無其他財產及所得資料，有全
    國財產稅總歸戶財產查詢清單（見本院卷第65至69頁）在卷
    可參。基此，債務人主張每月營業利潤為10,240元之事實，
    堪屬可採，故其償債能力自應以上開營業利潤10,240及國民
    年金4,296元為據。
  ㈣按消費者債務清理條例立法目的係為使不幸陷入經濟困境之
    人得以清理債務、重建生活，並在清理債務過程中能適度保
    有符合人性尊嚴之最低基本生活所需，而非維持債務人過去
    慣常之寬裕生活型態，否則非僅有悖於消費者債務清理條例
    之意旨，更係將債務人因個人浪費或財務管理失控之風險不
    當轉嫁予金融機構負擔，顯非公允。故為妥適調整債務人與
    債權人及其他利害關係人間之權利義務關係，保障債權人獲
    得公平受償，並謀求消費者經濟生活之重建復甦機會，法院
    對於債務人每月必要生活費用之數額，自不可僅以債務人之
    主張為斷，而應參酌消費者債務清理條例第64條之2第1項關
    於同條例第64條第2項第4款所稱必要生活費用之認定標準定
    之，方屬允洽。次按，債務人必要生活費用，以最近一年衛
    生福利部或直轄市政府所公告當地區每人每月最低生活費1.
    2倍定之，消費者債務清理條例第64條之2第1項定有明文。
    復按債務人為使其有經濟復甦更生之機會，自應以誠實及信
    用之原則面對自己之債務，積極勉力謀求更生償債方案，除
    應積極開源努力勤奮工作以增加收入償還債務外，尚須節流
    儉樸其生活需求而適當控制其生活費用支出，以達成勉力履
    行債務。而參酌臺南市110年度之每人每月最低生活費為13,
    304元，該生活費標準係按照政府最近1年平均每人消費支出
    （包括食品費、衣著鞋襪費、房租水電費、家居管理費、醫
    療保健費、交通通訊費、娛樂教育費及雜項支出）百分之60
    訂定，故消費者債務清理條例事件之債務人每月生活費標準
    自堪以最近1年衛生福利部或直轄市政府所公告當地區每人
    每月最低生活費1.2倍即15,965元計之【計算式：13,304×1.
    2＝15,965】。債務人主張其每月生活必要支出費用約13,500
    元（見本院卷第318頁），未逾越上開標準15,965元，從而
    ，其每月個人生活必要支出自堪以13,500元為據。
  ㈤綜上各情，債務人每月所得14,536元，扣除每月生活基本費
    用13,500元後，僅剩餘1,036元，顯無法負擔最大債權金融
    機構所提出本金2,863,398元、分180期、每月每期給付15,9
    08元、0利率之還款方案，足認債務人已達不能清償債務之
    程度。
  ㈥依消費者債務清理條例第151條第8項準用同條例第75條第2項
    規定，債務人可處分所得扣除自己及依法應受其扶養者所必
    要生活費用之餘額，連續三個月低於協商方案應清償之金額
    者，推定有因不可歸責於己致履行有困難之事由。又依「消
    費者債務清理條例第151條第7項但書規定『因不可歸責於己
    之事由，致履行顯有重大困難』，並未附加『不可預見』之要
    件，亦即該事由並不以債務人『不可預見』為必要。該項但書
    規定情形，僅須於法院就更生或清算之聲請為裁判時存在即
    可，不以協商成立後始發生者為限，並與債務人於協商時能
    否預見無關。債務人於協商時縱未詳加思考、正確判斷，或
    可預見將來履行可能有重大困難而仍冒然簽約成立協商，亦
    不能據此即認其履行顯有重大困難係可歸責於債務人。」有
    司法院98年第1期民事業務研究會第24號司法院民事廳消費
    者債務清理條例法律問題研審小組意見可參。查債務人於聲
    請本件更生程序前即於96年間依中華民國銀行公會會員辦理
    消費金融案件無擔保債務協商機制規定向國泰世華銀行申請
    債務協商，斯時國泰世華銀行提供120期、利率9％、每月45,
    527元之還款方案，雙方於96年1月26日簽訂協議書，而債務
    人於97年5月8日毀諾等情，有國泰世華銀行民事陳報狀及協
    議書（見本院卷第246、252頁）在卷可稽。而債務人主張其
    自協商時起至毀諾不履行之日止，經營金紙買賣，每月利潤
    約10,240元，僅足供日常生活所用，不可歸責致履行困難等
    情，有債務人提出之收入切結書（見本院卷第344頁）在卷
    可參，堪認債務人有不可歸責於己之事由致履行有困難。
四、綜上所述，債務人之所得扣除必要生活費用後，已有不能清
    償債務之情事，且其從事小規模營業活動，無擔保或無優先
    權之債務未逾1,200萬元，亦曾踐行前置調解程序而調解不
    成立，復未經法院裁定開始清算程序或宣告破產，又查無消
    費者債務清理條例第6條第3項、第8條或第46條各款所定應
    駁回更生聲請之事由存在，則本件債務人聲請更生，於法應
    屬有據，爰裁定如主文所示。
五、末按，法院裁定開始更生或清算程序後，得命司法事務官進
    行更生或清算程序，必要時得選任律師、會計師或其他適當
    之自然人或法人一人為監督人或管理人，消費者債務清理條
    例第16條第1項定有明文。本件既經本院裁定開始更生程序
    ，爰併依前開規定，命司法事務官進行更生程序。
中　　華　　民　　國　　110 　年　　3 　　月　　23　　日
                  消債法庭法  官　田幸艷
上開裁定正本核與原本無異。
本裁定不得抗告。
本裁定已於110年3月23日下午5時公告。
中　　華　　民　　國　　110 　年　　3 　　月　　23　　日
                          書記官  駱映庭